【裁判字號】    89,訴,437
【裁判日期】    900830
【裁判案由】    偽造文書等
【裁判全文】
臺灣彰化地方法院刑事判決                          八十九年度訴字第四三七號
    公  訴  人  臺灣彰化地方法院檢察署檢察官
    被      告  丙○○○
    選任辯護人  吳天富    律師
右列被告因偽造文書等案件，經檢察官提起公訴（八十九年度偵續字第一二號），本
院判決如左：
    主      文
丙○○○行使偽造私文書，足以生損害於他人，處有期徒刑壹年貳月。
    事      實
一、丙○○○自民國八十二年間起，財務資金週轉即陷於困窘，因而頻頻向友人乙○○、甲○（即「金紙阿桑」，夫周錦榮）等人借款新臺幣（下同）三十五萬元至
    五十萬元不等之款項以應付，借款期間均長達一年，並簽發「付款人：彰化市第
    六信用合作社發票人：丙○○○、甲存帳號：一０六三─二」之支票以為借款擔
    保及屆期還款之用，然則，丙○○○每於支票屆期提兌前，即簽發另一紙支票交
    予乙○○、甲○等人，要求借款期間再延長一年，因而數年來從未曾償還本金，
    繼於八十四年十一月間，丙○○○又以其個人所有位於「彰化縣彰化市○○段第
    四二─七地號」土地為擔保品向台中商業銀行花壇分行申辦抵押借款一千四百萬
    元供其夫梁易烽使用，從而，利息負擔更形沈重。嗣至八十五年八月底，丙○○○明知已負債甚累、借款利息沈重，業無資力償付本金，竟基於意圖為自己不法
    所有之概括犯意，前去丁○○○位於彰化縣彰化市○○街五十七號住處，隱瞞實
    際負債、資力等狀況而向丁○○○詐稱：伊要蓋房子、急需款項週轉，未曾向他
    人借款，只向丁○○○一人借款，借款一年，到期一定返還等語，致丁○○○誤
    信丙○○○之償債能力良好，屆期本金支票兌付應無疑慮，乃陷於錯誤而於八十
    五年八月三十一日交付現款一百萬元予丙○○○，丙○○○亦簽發前揭金融帳戶
    發票日：八十六年八月三十一日、面額：一百萬元之支票一紙予丁○○○；八十
    六年間，丙○○○再次以急需款項週轉、只向丁○○○一人借款、到期一定返還
    為由，使丁○○○又陷於錯誤，再借支二十萬元。而自八十六年六月六日起，丙○○○已無法支付台中商業銀行花壇分行之抵押借款利息，亦無法令丁○○○所
執有之支票兌領，竟於支票屆期日前，再次隱瞞實際已瀕於破產之狀況，趕緊於
    丁○○○將支票提兌前，簽發另一紙發票日為八十七年八月三十一日之支票交予
    丁○○○，要求借款期間再延長一年，致丁○○○於不知情之狀況下，惟鑑於以
    往利息定期支付正常，乃陷於錯誤而同意之。
二、丙○○○基於前揭意圖為自己不法所有之概括犯意，於八十六年三月間，在彰化
    市○○路○段三九五巷二八號，以利用召集民間互助會並自任會首為手段，並偽
    用「戊○○」之名義為人頭，而詐向乙○○、陳玉新、王正忠、阿娥等人誆稱「
    戊○○」亦欲參加互助會等語，致乙○○等人均不知有偽，而加入其所召集之自
    八十六年三月廿日起迄八十八年一月廿日止、連同會首其二十三會、採內標方式
    、每會會費五萬元之民間互助會各一會，並於八十六年三月廿日首會起會時，因
    陷於錯誤而交付年會五萬元之會款予丙○○○；丙○○○繼於同年十一月份冒用
    「戊○○」之名義，偽造以九千二百元為標金之標單（未扣案），行使得標致各
    活會會員均不知有偽乃陷於錯誤，而如數交付會款予丙○○○收執得逞。迄至八
    十七年二月間起，丙○○○無力再行隱瞞、支撐，致令前揭金融帳戶支票陸續退
    票（八十七年四月十七日列入拒絕往來），方始於八十七年四月二日召開債權人
    會議，邀集丁○○○、乙○○、甲○等債權人到場協商，丁○○○始查知丙○○○之實際負債、借款情形而發現受騙。
三、案經被害人丁○○○訴請臺灣彰化地方法院檢察署檢察官偵查起訴。
    理      由
一、訊之被告丙○○○坦承積欠借款、會款不諱，惟矢口否認有偽造文書、詐欺犯行
    ，辯稱：伊係自八十一年間起即陸續向丁○○○借款，之前有借有還，累積到八
    十五年間達一百萬元，利息每月六厘都有付，是因生意失敗，一時有困難沒辦法
    還，而「戊○○」都是朋友，名字、電話都是他自己說的，他們都把會款拿到伊
    家裡，得標後就找不到人也未繳會錢，不知他們住何處云云。經查，被告丙○○○於偵查中業已自承渠自很久以前，資金周轉即出現困難等語，復未能提出明確
    證據足供證明渠自八十一年間起即與告訴人丁○○○間有長期之借貸關係、往常
    「有借有還」之事實存在。又查，右揭事實，業據告訴人丁○○○指訴甚詳，並
    據證人乙○○、甲○於偵審中結證甚明，復有支票與退票理由單影本一份、債權
    債務明細表一份（金額總計達三千三百四十四萬八千八百三十五元）、互助單簿
    影本四份、彰化市第六信用合作社八十八年九月十五日彰六信代字第三００號函
    檢附退票紀錄表一份（自八十七年二月二日開始退票，同年三月十日退票無法註
    銷、同年四月十七日列入拒絕往來）、台中商業銀行花壇分行八十九年三月四日
    中花壇字第三八號函檢附申辦貸款相關資料一份（八十六年六月六日起未繳利息
    ，目前進行第二次拍賣）等附卷可稽；核足明徵被告於八十五年八月間向告訴人
    借款之時，暨嗣後於八十六年八月間要求延期一年之際，確已負債甚累，財務狀
    況窘困，已無資力償付本金之可能。再查，按據互助會簿所登載「戊○○04─
    0000000」查詢結果，發現該電話號碼係「德麥食品股份有限公司」所租用之電
    話號碼，迭據於偵審中按址通知「戊○○」，亦始終未曾到庭；而被告自任互助
    會會首，竟連會員身分姓名為何、如何連絡住居何處均焉然不詳，每會五萬元之
    互助會「倒會」之後復不知極力追索，亦不合理，綜上所述，被告所辯殊不足採
    ，偽造文書及詐欺事證已甚明確，其犯行堪予認定。
二、被告丙○○○偽造之「標單」依民間互助會習慣，係標會名義人表示以若干利息
    標取會款之證明，依刑法第二百二十條第一項規定應以私文書論，被告偽造標單
    行使得標而詐取會款，偽造署名係偽造準私文書之階段行為，而偽造私文書之低
    度行為應為行使之高度行為所吸收，均不另為論罪，核被告丙○○○所為，係犯
    刑法第三百三十九條第一項之詐欺取財罪、同法第二百十六條、第二百十條、第
    二百二十條第一項之行使偽造準私文書罪。被告以一冒標行為，同時向數會員詐
    取會款，係以一行為而觸犯數個相同之詐欺罪名，為想像競合犯，應從一重處斷
    。而其先後多次詐欺犯行，時間緊接，所犯係構成要件相同之罪，顯係基於概括
    犯意為之，應為連續犯，依連續犯之規定，以一罪論處，並加重其刑。被告所犯
    行使偽造私文書，與詐欺犯行間有方法結果之牽連關係，為牽連犯，應從一較重
    論以行使偽造私文書罪處斷。爰審酌被告犯罪手段，動機，利用會員之信任關係
    ，冒用他人名義之方式，標得會款，又託辭向告訴人詐取款項，顯見被告係有預
    謀，被害人辛苦積蓄，一夕化為烏有，求償無門，所受之損害不小，及事發後迄
    今猶未能清償債務之犯後態度等一切情狀，量處如主文所示之刑。至於被告所偽
    造之標單，並未扣案，且已滅失，故不予宣告沒收。
三、末查，公訴人認被告另涉嫌偽用「楊金龍」之名義為人頭，而詐向乙○○等人誆
    稱「楊金龍」亦欲參加互助會，致乙○○等人均不知有偽，而加入其所召集之上
    開互助會，並於八十六年三月二十日首會起會時，交付每會五萬元之會款予被告
    ，被告又於八十六年六月份及十月份冒用「楊金龍」之名義，連續偽造以八千元
    、八千八百元為標金之標單（未扣案）行使得標，致各活會會員均不知有偽，而
    如數交付會款予被告收執得逞，因認被告此部分亦涉犯刑法第三百三十九條第一
    項之詐欺取財罪嫌、同法第二百十六條、第二百十條、第二百二十條第一項之行
    使偽造準私文書罪嫌云云。經查：上開互助會確有「楊金龍」之人參加上開互助
    會等情，業據證人己○○於本院證述在卷，堪認為真實，難認被告此部分於行為
    之初即有詐欺之犯意，此外，本院又查無其他證據足資證明被告有上開犯行。惟
    此部分與前開論處罪刑部分，公訴人認為係連續犯，屬裁判上一罪，故本院不另
    為無罪之諭知，附此敘明。
據上論斷，應依刑事訴訟法第二百九十九條第一項前段，刑法第五十六條、第二百十
六條、第二百十條、第二百二十條第一項、第三百三十九條第一項、第五十五條，罰
金罰鍰提高標準條例第一條前段，判決如主文。
本案經檢察官吳憲明到庭執行職務。
中      華      民      國    九十      年      八      月     三十     日
                                臺灣彰化地方法院刑事第二庭
                                    法      官  李  水  源
右正本證明與原本無異。
如不服本判決，應於送達後十日內向本院提出上訴狀(須附繕本)。
告訴人或被害人對於判決如有不服具備理由請求檢察官上訴者，其上訴期間之計算係
以檢察官收受判決正本之日期為準。
                                    法院書記官  廖  建  興
中      華      民      國    九十      年      九      月      六      日
附錄本案論罪科刑法條全文
刑法第二百十六條
行使第二百十條至第二百十五條之文書者，依偽造、變造文書或登載不實事項或使登
載不實事項之規定處斷。
刑法第二百十條
偽造、變造私文書，足以生損害於公眾或他人者，處五年以下有期徒刑。
刑法第二百二十條
在紙上或物品上之文字、符號，依習慣或特約，足以為表示其用意之證明者，關於本
章及本章以外各罪，以文書論。
刑法第三百三十九條
意圖為自己或第三人不法之所有，以詐術使人將本人或第三人之物交付者，處五年以
下有期徒刑、拘役或科或併科一千元以下罰金。
以前項方法得財產上不法之利益或使第三人得之者亦同。
前二項之未遂犯罰之。


司法院資訊處製作；財團法人民間司法改革基金會備份。
